【裁判字號】    92,簡上,174
【裁判日期】    920704
【裁判案由】    給付管理費
【裁判全文】
臺灣臺北地方法院民事判決                        九十二年度簡上字第一七四號
    上  訴  人    甲○○
                  戊○○
    兼  共  同
    訴訟代理人    丁○○
    被  上訴人    南京法拉利大廈管理委員會
    法定代理人    丙○○
    訴訟代理人    乙○○
右當事人間請求給付管理費事件，上訴人對於中華民國九十一年十一月十一日本院台
北簡易庭九十一年度北簡字第一四二七九號第一審判決提起上訴，本院判決如左：
    主  文
上訴駁回。
第二審訴訟費用由上訴人負擔。
    事  實
甲、上訴人方面：
一、聲明：
  (一)原判決及假執行之聲請均廢棄。
  (二)駁回被上訴人之訴。
二、陳述：除與原判決記載相同者，茲引用之外，補稱：
  (一)按原審判決台北市南京法拉利大廈區分所有人會議（下稱系爭會議）之決議效力
    ，得類推適用民法第五十六條有關社團總會決議效力之規定，惟查，上訴人主張
    系爭會議之內容，依戶數分擔修繕費部分，係違反台北市南京法拉利大廈規約第
    十二條（下稱系爭規約）之約定，亦即系爭規約有關全體區分所有人權利義務之
    分配，該違法效果應類推適用民法第五十六條第二項之規定而為無效，是被上訴
    人不得以無效之決議而請求上訴人為給付，然原審判決卻誤認上訴人係主張系爭
    會議因未符合法定出席及決議人數而無效，並依「禁反言法理」類推民法第五十
    六條第一項規定，又引用最高法院八十六年度台上字第三六○號判決，顯有適用
    法律之違誤。此外，原審判決以「該規定究非強制規定」為由，否認上訴人類推
    適用民法第五十六條第二項之主張，乃係誤解「法令」及「章程」兩者之法律性
    質，況原審判決認系爭會議得依一般決議方式實質變更依特別決議方式所產生之
    規約，更有違公寓大廈管理條例第三十一條之規範目的；又原審判決對於上訴人
    甲○○、戊○○之部分，係依民法第五十六條第一項得撤銷之「禁反言法理」，
    錯誤引用於同法第五十六條第二項無效決議，以否認其權利，對於上訴人丁○○
    部分，原判決又將規約與無效判決之決議相比較，而認其不能主張該決議為無效
    ，但亦不能因此而認其主張決議無效之權利不存在。
  (二)又上訴人在答辯書為願供擔保免假執行之聲明，原判決忽視而漏為判決，依民事
    訴訟法第三百九十四條，其漏未規定得聲請補充判決，然該法修正條文已補列忽
    視免為假執行之聲請亦得聲請補判，惟尚未施行，且實務向來否認被告有此權利
    ，但原判決忽視將可能造成上訴人程序上之不利益，上訴人遂請求撤銷該假執行
    之宣告。再者，依公寓大廈管理條例第三十一條規定，經多數區分所有權人決議
    之共同應遵守事項，應有「契約原則」之適用；然查系爭事件係因納莉颱風所致
    區分所有物共有部分之損害，亦屬系爭規約第十二條約定之範圍，在系爭規約未
    修改前，實不得以一般決議方式而違反系爭規約之約定，又況台北市南京法拉利
    大廈（下稱系爭大廈）之區分所有權人其共有部分應有比例最小與最大相差數十
    倍之多，基於公平原則，自不得令小坪數之區分所有人分攤大坪數之區分所有權
    人應繳納之修繕費，從而，上訴人之主張自屬有據。
三、證據：除援用第一審所提證據外，上訴人並未補提新證據為證。
乙、被上訴人方面：
一、聲明：駁回上訴。
二、陳述：除與原判決記載相同者，茲引用之外，補稱：
  (一)查上訴人均為系爭大廈之區分所有權人，民國（下同）九十年九月因發生納莉颱
    風災害，致系爭大廈被水淹至地平面半層樓高，被上訴人為保護住戶之生命及財
    產安全，遂於九十年十月三日召開系爭會議，並決議通過由每戶平均分攤修復費
    新台幣一萬三千四百五十五元，除上訴人迄未繳納外，其餘區分所有人均已按時
    繳納，合先敘明。又公寓大廈區分所有人會議，按公寓大廈管理條例第二十九條
    第一項、第三十一條第一項及同條例第一條第二項之規定，本條例所未規定者，
    適用於其他法令之規定，因其係為區分所有建築物內各區分所有權人之利害事項
    而召開，性質上與民法社團法人為規範社員相互間之總會決議相似，自得類推適
    用民法第五十六條有關社團總會決議之規定；復按區分所有權人會議出席及決議
    人數不足法定人數，而違反前開條例第二十九條第一項、第三十一條第一項時，
    區分所有權人僅得訴請撤銷該決議，尚不得主張決議自始不成立，況基於維護法
    律安定性及禁反言原則，應類推民法第五十六條之規定，亦即凡出席之區分所有
    權人，對召集程序及決議方法，未當場表示異議者，或未於三個月內依法定呈程
    序提出者，應不得以區分所有人會議召集程序及決議方法違反法令或章程為由，
    提起撤銷區分所有權人會議決議之訴，此觀最高法院八十六年度台上字三六○四
    號判決亦同意旨。
  (二)又被上訴人於九十年十月三日召開系爭會議之目的，係為「因納莉颱風造成損害
    修復各項支出及短缺費用之補足」之特別事宜而召開，而上訴人甲○○、戊○○
    、陳秀芬曾出席系爭會議，此有開會簽名單可稽。又況，該次會議既係針對納莉
    颱風造成損害修復之特別事宜而召開及決議，即非變更規約之內容，且據上訴人
    自陳前開颱風所造成損害之修繕，實難認已達公寓大廈管理條例第十一條所稱之
    重大修繕或改良，故無同條例第三十一條之適用，而按系爭規約第三條第九款之
    約定，僅需區分所有權人過半數及區分所有權比例過半數之出席，及以出席人數
    過半數及其區分所有權比例占出席人數區分所有權過半數之同意即可。換言之，
    系爭會議之出席及決議之人數已符合上開規約之約定，自無上訴人所稱違反法律
    或規約而無效之情形；退一步言，縱上訴人認系爭會議應適用前開條例第三十一
    條之規定，而主張系爭會議未符合法定出席及決議人數而無效，亦應於系爭決議
    召開後三個月內，向法院提起撤銷決議之訴，惟上訴人亦未於法定期間內提起，
    且上訴人甲○○及上訴人戊○○於出席系爭會議時，亦未表示反對意見，嗣後再
    為反對之意思表示，實有違「禁反言原則」，又上訴人丁○○雖未出席系爭會議
    ，然據此依戶數分擔修繕費之決議，上訴人丁○○反較按共有應有部分比例負擔
    較少額之修繕費，此亦為上訴人丁○○所不爭執，從而，上訴人丁○○以該決議
    無效為由拒繳裁判費，顯屬無據。
三、證據：除援用第一審所提證據外，被上訴人未補提新證據為證。
    理  由
一、本件被上訴人起訴主張上訴人等均為台北市南京法拉利大廈之區分所有權人，九
    十年九月間因發生納莉風災，造成台北市東區淹水，法拉利大廈遭水淹至地面半
    層樓高，造成損失，有緊急修繕之必要，被上訴人乃通知及公告於九十年十月三
    日召開區分所有權人會議，，經與會人士無異議通過每戶平均分攤修復費用一萬
    三千四百五十五元，詎上訴人等履經催討，均未置理，為此訴請上訴人等給附修
    繕費用等語；上訴人則以本件修繕費用部分可分為共用部分及車位部分之修繕費
    ，其中關於車位部分之修繕費，上訴人等均已繳納，惟關於共用部分之修繕費用
    ，即本件被上訴人之請求，其召集程序及決議方式違反公寓大廈管理條例，且違
    反住戶規約，上訴人自得不依決議內容繳納款項云云置辯。
二、經查，本件上訴人為系爭法拉利大廈區分所有權人，此一事實為兩造所不否認，
    並有所有權狀等資料附卷可考，此部份事實應堪認定。而系爭法拉利大廈於九十
    年九月間因納莉颱風侵襲，因支付修繕費用，共計支付四十九萬七千八百三十二
    元，此一事實亦為兩造所不爭執，是亦得確認無訛。本件兩造所爭執者，乃關於
    上開修繕費用，可否依法拉利大廈管理委員會所召開之九十年十月三日區分所有
    權人會議決議所示，每戶收取一萬三千四百五十五元？關於此部份之爭議，應確
    定者有：(一)系爭費用之性質？(二)系爭費用之收取應經何種程序之決議？(三)上開決
    議內容牴觸規約時，其效力如何？應以何者為執行依據？茲分述如下：
  (一)本件被上訴人所以欲向系爭法拉利大廈區分所有權人收取費用，其目的乃在攤繳
    該棟大樓因納莉颱風所造成之損失其修繕費用，此種費用之性質，為回復區分所
    有建物設施安全及功能所必須，是以，就共用部分之修繕、管理及維護等費用，
    依公寓大廈管理條例第十條第二項規定，應：「．．．其費用由公共基金支付或
    由區分所有權人按其共有之應有部分比例分擔之。．．．」，上開規定，除區分
    所有權人會議或規約另有規定者外，乃區分所有建物各區分所有權人應受拘束之
    事項。
  (二)系爭費用既屬區分所有建物之必要修繕費用，依上述公寓大廈管理條例第十條第
    二項之規定，除區分所有權人會議或規約另有規定，否則即應由區分所有權人按
    其共有之應有部分比例分擔之。而本件系爭南京法拉利大廈之住戶規約第十二條
    規定：「共用部分之修繕，由管理委員會為之。其費用由公共基金支付，公共基
    金不足時，由區分所有權人按其共有之應有部分比例分擔之。但修繕費用係因可
    歸責於區分所有權人之事由所致者，由該區分所有權人負擔。」上開規定內容，
    與公寓大廈管理條例第十條第二項相同，換言之，本件南京法拉利大廈住戶規約
    對於修繕費用分攤之規定，與公寓大廈管理條例相較，並無另外不同之規定，是
    關於共用部分之修繕費用，自仍由區分所有權人依共有之應有部分比例分擔。此
    種分擔費用之規定，除為法律所規定者外，並為本件南京法拉利大廈住戶規約所
    明定。而本件有關風災之後之修繕費用，乃日常生活中可能遭遇之災害，於每年
    中均有發生可能，是尚難稱為所謂重大修繕或改良。此種修繕費用既非所未重大
    修繕或改良，即非公寓大廈管理條例第三十一條第一項第二款所定事由，換言之
    ，毋庸經由特別決議程序，依同法第二十九條規定普通決議程序，即區分所有權
    人過半數及其區分所有權比例合計過半數之出席，及出席人數過半數及其區分所
    有權比例占出席人數區分所有權合計過半數決議即可。
  (三)本件南京法拉利大廈為決定修繕費用之分擔方式，於九十年十月三日召開區分所
    有權人大會，依被上訴人所稱，該次大會出席者共計二十二人，姑不論所謂二十
    二人是否代表二十二戶，抑或其中有無重疊，即以二十二戶出席計算，亦僅佔三
    十七戶中之百分之五十九，不及三分之二，是該次會議所能決議之事項，應僅及
    於表決一般庶務（公寓大廈管理條例第二十九條意旨參照），不及規約之變更或
    訂定。而本件系爭會議之召開，其目的係為決定各區分所有權人分擔納莉颱風過
    後所支付之修繕費用比例，此一決議事項之性質非屬公寓之重大修繕或改良，已
    如前述，是得依普通決議程序決定。又本件上訴人等除丁○○外，均曾參與系爭
    九十年十月三日區分所有權人會議，已經原審調閱本院九十一年度北簡字第四四
    ○五號民事卷宗所附之開會簽名單無訛。按區分所有權人會議，其召集程序、決
    議方法違反住戶規約或公寓大廈管理條例時，其效力如何，公寓大廈管理條例並
    未明文，依該法第一條第二項規定，即須適用其他法律規定。矧公寓大廈之區分
    所有權人會議，其性質類似民法上社團法人為規範社員相互權利義務關係而召開
    之總會決議，是公寓大廈管理條例所未規定或規定未明部分，應得類推適用民法
    第五十六條有關社團總會決議無效之規定。而民法第五十六條規定，倘總會之召
    集程序或決議方法違反法令或章程時，社員得於決議後三個月內請求法院撤銷其
    決議，但出席社員，對召集程序或決議方法，未當場表示異議者，不在此限。是
    本件上訴人戊○○、甲○○二人既曾參與本件區分所有權人會議，縱認召集程序
    確有過失，參酌上述民法第五十六條之規定，亦不得嗣後再為爭執。況本件決議
    事項僅須經普通決議程序即可，已如前述，而系爭會議之召集程序及決議方法與
    公寓大廈管理條例第二十九條規定並無不符，自亦無上述民法第五十六條規定適
    用之餘地。
  (四)可資質疑者，乃系爭會議決議之分擔方法，與規約內容相違，其效力究竟如何？
    依南京法拉利大廈之住戶規約第十二條規定：「共用部分之修繕，由管理委員會
    為之。其費用由公共基金支付，公共基金不足時，由區分所有權人按其共有之應
    有部分比例分擔之。但修繕費用係因可歸責於區分所有權人之事由所致者，由該
    區分所有權人負擔。」，而系爭區分所有權人會議所決議之費用分擔方式，係以
    每戶作為分擔單位，此一決議內容與規約之規定不符，此種決議之效果如何，於
    公寓大廈管理條例中並未規定，是以，應類推適用民法第五十六條第二項規定，
    認為此種決議之內容違反規約，應屬無效。然民法第五十六條第二項所謂無效之
    規定，並非決議內容有違背章程之情形時即當然自始確定無效，仍須由社員、檢
    察官或利害關係人等訴請法院法院宣告該決議無效，始生確認該決議無效之效果
    ，上揭意旨，有最高法院八十九年台上字第一○○九號判決可供參照。本件系爭
    區分所有權人會議就修繕費用分擔比例所為決議內容違反南京法拉利大廈規約，
    已如前述，惟系爭決議尚未經區分所有權人或其他利害關係人訴請法院宣告該決
    議無效，亦為兩造所不爭執，是以，在該決議未經宣告無效之前，該一決議尚非
    完全無任何拘束力，換言之，被上訴人依據該決議內容，請求系爭大樓之區分所
    有權人（含上訴人）依決議內容分擔修繕費用，自非無據。是本件被上訴人基於
    區分所有權人會議決議，訴請上訴人各給付一萬三千四百五十五元，即屬有據，
    應予准許。
三、綜上所述，被上訴人本於住戶規約及公寓大廈管理條例第十條第二項規定，請求
    上訴人各應給付共有部分之修繕費用一萬三千四百五十五元之主張，為有理由，
    應予准許。原審認上訴人等既未於系爭會議中為反對之意思表示，事後再為反對
    之意思表示，有違「禁反言」之法理，與誠信原則有悖，且上訴人丁○○反可較
    按共有之應有部分比例負擔修繕費而少繳納許多修繕費，是以其拒繳系爭修繕費
    並無理由云云，固非無見，惟就系爭決議內容是否有違南京法拉利大廈規約第十
    二條規定，以及其效力如何，未予說明，自有美中不足之處。本院認原審准依被
    上訴人所請，命上訴人各給付一萬三千四百五十五元，雖其所持見解容有未洽之
    處，惟其結果並無二致，上訴人仍執陳詞指摘原判決不當，求予廢棄改判，為無
    理由，應駁回其上訴。
四、據上論結，本件上訴為無理由，依民事訴訟法第四百三十六條之一第三項、第四
    百四十九條第二項、第七十八條，判決如主文。
中      華      民      國    九十二    年      七      月      四      日
                                民事第二庭審判長法  官  丁蓓蓓
                                                法  官  洪純莉
                                                法  官  汪漢卿
右為正本係照原本作成
本件不得上訴
中      華      民      國    九十二    年      七      月      四      日
                                                 書記官  王  儀


司法院資訊處製作；財團法人民間司法改革基金會備份。
